台灣高等法院民事判決  九十年度上字第一一四一號
      上  訴  人  正中法稅徵信有限公司
      法定代理人  劉翰林
      訴訟代理人  劉永權
      被  上訴人  台灣省合作金庫股份有限公司
      法定代理人  梁成金
      訴訟代理人  王麟
                  俞旭卿
右當事人間，因返還不當得利等事件，上訴人對於中華民國九十年九月十三日臺灣臺
北地方法院九十年度訴字第三一九三號第一審判決，提起上訴，本院判決如左：
    主      文
上訴駁回。
第二審訴訟費用由上訴人負擔。
    事      實
甲、上訴人方面：
壹、聲明：
一、先位聲明：
(一)原判決廢棄：
(二)確認台灣板橋地方法院民事執行處八十年度民執木字第一四二七號執行事件，除
    執行費用外，被上訴人所受分配款之優先受償權之法律關係不存在。
(三)被上訴人應給付陳萬金新台幣 (下同) 五百九十三萬零三十五元，及自本件起訴
    狀送達被上訴人翌日起至清償日止，按週年利率百分之五計算之利息。
(四)第一、二審訴訟費用由被上訴人負擔。
(五)前(三)之聲明，上訴人願供現金為擔保，請准宣告假執行。
二、備位聲明：
(一)原判決廢棄：
(二)確認台灣板橋地方法院民事執行處八十年度民執木字第一四二七號執行處事件，
    除執行費用外，被上訴人所受分配款之優先受償權之法律關係不存在。
(三)被上訴人應給付馮月鳳五百九十三萬零十五元，及自本件起訴狀送達被上訴人翌
    日起至清償日止，按週年利率百分之五計算之利息。並由上訴人代位陳萬金代位
    馮月鳳受領。
(四)第一、二審訴訟費用由被上訴人負擔。
(五)前 (三)之聲明，上訴人願供現金為擔保，請准宣告假執行。
貳、陳述：
    除與原判決計載相同者予以引用外另行補充陳述略以：
一、被上訴人所有限額抵押權之擔保範圍，僅止於「包括義務人、債務人對權利人台
    灣省合作金庫現在 (包括過去所負現在尚未清償) 及將來所負之借款、票據、保
    證，開發國內外信用狀，損害賠償等之一切債務」為限，其中所定「義務人、債
    務人」，依兩造所不爭之上訴人所有之抵押權設定契約書及土地建物謄本上所載
    ，登記為「馮月鳳」，則被上訴人所有抵押權之擔保範圍，僅止於「馮月鳳」以
    「債務人」之身份地位對被上訴人所負之「現在、將來所負之借款、票據、保證
    、開發國內外信用狀、損害賠償等之一切債務」為限，倘逾此一範圍，依最高法
    院八十四年台上字第一九六七號判例「抵押權所擔保之債權，其種類及範圍，屬
    於抵押權之內容，依法應經登記，始生物權之效力，但如因內容過於冗長，登記
    簿所列各欄篇幅不能容納登記，以附件記載，作為登記簿之一部分。因此關於最
    高限額抵押權所擔保之債權，雖未記載於土地登記簿，然於聲請登記時提出之最
    高限額抵押權設定契約書，有該項債權之記載者，此契約書作為登記簿之附件，
    自為抵押權效力所及」之闡釋，自非抵押效力之所及。而被上訴人於台灣板橋地
    方法院民事執行處八十年度民執木字第一四二七號執行事件，所提出之債權憑證
    為武福公司向被上訴人之借款借據四百五十萬元。為武福公司、吳武福、馮
    月鳳、吳國為發票人之票據二者，依被上訴人之自認，馮月鳳在借據、票據上，
    係以連帶保證人之身分地位所負之債務，此亦有被上訴人所呈之保證書在卷可稽
    ，則馮月鳳既不是以債務人之身分地位對被上訴人所負之借款、票據債務，而係
    以連帶保證之身分地位所負之連帶保證債務，明顯與抵押契約所約定範圍不合，
    依首揭最高法院判例，自非被上訴人所有限額抵押權抵押效力之所及。何況，依
    該二債權憑證會計科目所載，均屬被上訴人之短期放款，被上訴人於執行程序時
    之呈報債權清單，亦主張是馮月鳳之借款，而被上訴人一直不能舉證證明被上訴
    人確有貸放金錢於馮月鳳。參照民法第四百七十四條：稱消費借貸者，謂當事人
    一方移轉金錢或其他代替物之所有權於他方，而約定他方以種類、品質、數量相
    同之物返還之契約。及依最高法院七十年度第十八次民事庭會議決議 (三) 採甲
    說；抵押權為不動產物權，非經登記，不生效力，抵押權人僅能依設定登記內容
    行使其權利。本件抵押權既登記為某甲本人債務之擔保，而為應否准許塗銷登記
    之判斷所示，被上訴人既無移轉金錢於馮月鳳，應認被上訴人之抵押債權不存在
    。從而，被上訴人並無貸放金錢予於債務人馮月鳳，連帶保證人馮月鳳對被上訴
    人所負之連帶保證債務，又非被上訴人抵押契約所定之債權、債務範圍，是被上
    訴人之抵押債權並不存在，竟爾欺矇執行法院，偽稱有優先權而優先受償，致陳
    萬金受有損害，被上訴人又爭執有優先權，上訴人代位提起確認之訴，應有即判
    決之法律上利益，請判決如先、備位聲明中(二)之聲明所示。
二、次查「債」之關係。有因「法律行為」而發生。亦有因「法律規定」而發生。而
    「不當得利」為法律規定而發生。故袛要符合民法第一百七十九條「無法律上之
    原因而受利益」，「致他方受損害者，應返還其利益」。「雖有法律上之原因，
    其後已不存在者，亦同」之規定，受損害之一方，均得向無法律上之原因而受利
    益之一方，請求返還該利益。就執行法院拍賣事件，倘債權人無優先權，竟爾優
    先受償，致有優先權之人受有損害時，實務上：
(一)最高法院六十二年台上字第一八九三判例，判例要旨彙編  (64-65)58-61頁。
    兩造既經訴訟，被上訴人應徵之土地增值稅，應否優先於上訴人之抵押債權以獲
    清償，上訴人自應受上開訴訟確定判決之拘束，今既判決確定被上訴人勝訴，則
    上訴人前由法院依分配表受領之系爭款項，既成為無法律上之原因而受領，是其
    受領時雖有法律上之原因，而其後已不存在，仍屬民法第一百七十九條後段之不
    當得利，被上訴人既因而受有損害，依不當得利之法律關係請求返還，自屬正當
    。
(二)五十四年度台上字第七一二號判決，裁判類編(八)，頁五四三。
    上訴人基於對債務人普通債權之執行名義，並無受領應由被上訴人基於對於抵押
    物之抵押權得以優先受償訟爭價款之權利，茲竟予以受償，自屬無法律上之原因
    而受利益，致被上訴人受損害。茲被上訴人既於執行法院僅通知上訴人速為返還
    而未進而如可追償時，請求上訴人如數返還，依法即非不應准許。雖被上訴人於
    抵押物拍賣時未即請求參予分配，亦難認有放棄先受償之意思，被上訴人優先受
    償之權利，即不因而喪失。
(三)七十七年台上字第一○六一號判決，裁判選輯九卷二期33頁。
    無優先受分配權之債權人，由執行法院依分配表受領之分配款，若與不當得利之
    成立要件相符，對有優先受分配權之債權人，應構成不當得利，不能因債權人係
    由執行法院依分配表受領分配款，即謂其有法律上之原因，不構成不當得利。均
    認該無優先受償權之人優先受分配，應對同為分配表上之有優先受償權而受有損
    害之人負返還該利得之責。學者王澤鑑於民法學說與判例研究第六冊「土地登記
    錯誤遺漏、善意第三人之保護與國家賠償責任」乙文中，亦認拍賣事件無優先受
    領權之人優先受償，致有優先受償權之人受有損害時，於拍賣受分配領款後，得
    依「不當得利」之法律關係請求返還 (53-65頁)。而承前第一項所述，被上訴人
    並無貸放金錢予於「馮月鳳」，債權憑證武福公司之借款票據亦非「馮月鳳
    」本於「債務人」之身分地位所負之債務，自非被上訴人所有抵押權之擔保範圍
    ，當非抵押權效力之所及，依法而無優先受償權，竟欺矇執行法院而優先受分配
    ，致陳萬金有少受分配新台幣五百九十三萬零三十五元之損害，此對陳萬金言，
    應構成不當得利，陳萬金應得準據民法第一百七十九條之規定訴請返還。是請求
    判決如先、備位聲明(三)之聲明。
三、末查，代位權的行使，以代位者對被代位者有債權為必要，此有最高法院四十九
    年台上字第一一七四號判例「代位權係債權人代位債務人之權利，故代位者與被
    代位者之間，必須有債權債務關係之存在，否則即無行使代位權之可言」可參。
    上訴人主張與對陳萬金有債權之存在，提出「徵信契約書」，陳萬金收到上訴人
    之徵信報告之「收悉」文件，及陳萬金陳明無資力能力行使權利之「陳明書」為
    證。被上訴人先後自認上訴人對陳萬金「債權存在」，因此，上訴人對陳萬金債
    權存在，依上開判例，上訴人自得行使代位權。雖被上訴人於民國九十一年三月
    二十六日準備程序，又以對上訴人之債權認為有爭執云云，惟一直不能提出證明
    伊前就上訴人對陳萬金債權存在之自認與事實不符，自無於自認後任意抗辯有爭
    執之餘地。
    另陳萬金身分證號碼Ｚ000000000，出生年月日，民國16/10/14日，有
    土地謄本可稽。與鈞院九十一年三月六日筆錄上所載身分證號碼：Ｚ00000
    0000。出生年月日五十一年九月四日並非相同，是否同一人？應有究明之必
    要。至證人以並無借貸關係所以「並無積欠正中徵信公司的錢」云云僅屬伊個人
    之意見，上訴人無從置評。惟伊既坦承確有委任上訴人徵信，又有「徵信契約書
    」、收到徵信報告之「收悉」、「陳明書」等被上訴人不爭執之文件在卷可稽，
    依徵信契約書第五條之約定：乙方提出第二條之報告後，甲方有於收受該報告翌
    日起算十日內，在法令許可範圍內，行使甲方可行使權利之義務，並通知乙方所
    示，上訴人已對陳萬金享有「一定行為請求權」的債權，為保全陳萬金受清償後
    請求給付徵信酬金三百二十六萬一千五百一十九元的權利，依民法第二百四十二
    條之規定，上訴人自得行使代位權。
四、查被上訴人之授信範圍僅止於：放款、透支、貼現、保證、承兌及其他經中央銀
    行機關核定營業事項，此參照銀行法第五條之二規定益明。就其實質言之，莫不
    以「直接貸放金錢」 (直接授信)，或「間接貸放金錢」 (間接授信)於債務人為
    限。此亦有中華民國銀行商業同業公會全國聯合會員授信準則，可資參照，因此
    ，被上訴人抵押契約所謂：借款、票據、保證、開發國內外信用狀等之一切債務
    ，亦以「直接授信」或「間接授信」為範圍為限，苟超出此一範圍，自非被上訴
    人所有抵押權抵押效力之所及。而「連帶保證人馮月鳳」之「連帶保證債務」，
    本於「債」之相對性，並非被上訴人對「債務人馮月鳳」之「直接授信」或「間
    接授信」之範圍，自非被上訴人抵押權效力之所及。原審未見及此，而為上訴人
    敗訴之判決，不能甘服，為此，提起上訴。
五、綜上，被上訴人於台灣板橋地方法院民事執行處八十年度民執木字第一四二七號
    執行事件，並無優先受償權竟優先受償，致第二順位抵押權人之陳萬金有少受分
    配五百九十三萬零三十五元之損害，是陳萬金對被上訴人有不當得利返還請求權
    可資行使竟不行使，顯然已怠於行使。上訴人對陳萬金有一定行為請求權之債權
    ，為保全陳萬金受清償後請求給付徵信酬金的權利，自可代位行使。為此，代位
    提起本件訴訟，求為如先位聲明或備位聲明之判決。
乙、被上訴人方面：
壹、聲明：
一、請求駁回上訴。
二、第二審訴訟費用由上訴人負擔。
三、願供擔保請准宣告免為假執行。
貳、陳述：
    除與原判決計載相同者予以引用外另行補充陳述略以：
一、按代位權行使之要件，民法第二百二十四條定有明文，而代位權之提起，是否須
    限於債務人無資力為要件，學者雖意見分歧，尚無定論。惟參酌外國立法及我國
    實務認為「在必特定債權或金權債權，以債權人無清償資力為必要」（最高法院
    四十六年台上字第四二二號判例及五十二台上字第六八一號判例參照），則本件
    上訴人代位訴訟之提起，縱認對被代位人陳萬金有債權存在，亦應證明陳萬金已
    無清償之資力，否則即不符代位權行使之要件。第按債務人怠於行使權利，應指
    債務人應行使能行使而不行使權利而言，上訴人僅憑徵信報告，並依徵信契約，
    即認陳萬金有得行使之權利而怠於行使。惟查陳萬金是否具有應得行使之權利，
    尚有疑問，況上訴人更進一步主張其得「代位」債務人陳萬金「代位」訴外人馮
    月鳳受領給付，上訴人就右開得行使代位權之主張，應負舉證之責，否則，上訴
    人據以提起本件之訴訟，即屬有誤會，先予敘明。
二、第查，上訴人主張本件代位訴訟有即受判決之法律上利益，不無誤會。
(一)確認法律關係之訴，非原告有即受確認判決之法律上利益者，不得提起之，民事
    訴訟法第二百四十七條第一項前段定有明文。而所謂「即受確認判決之法律上利
    益」者，係指法律關係之存否不明確，原告主觀上認其在法律上地位有不妥之狀
    態存在，且此種不妥之狀態，能以確認判決將之除去而言。（最高法院五十二年
    台上字第一二四○號判例參照）
(二)確認之訴之提起，除人事訴訟程序外，僅能以「法律關係成立或不成立、存在或
    不存在」或「法律關係基礎事實存否」或「證書真偽」，為訴訟標的，此觀前開
    法條規定暨其修正說明自明。
(三)而本案被上訴人以抵押權人之地位，因抵押權所擔保之債權未受清償，依法聲請
    裁定拍賣抵押物，並據以強制執行實現債權。故上訴人訴請確認上開執行即台灣
    板橋地方法院民事執行處八十年度民執木字第一四二七號執行事件（以下稱本案
    之強制執行事件），除執行費用外，被上訴人所受分配款之優先受償權之法律關
    係不存在，主要理由係謂被上訴人與訴外人武福有限公司所成立之借貸債權不在
    抵押權擔保範圍，被上訴人不得行使抵押權，則依上訴人所訴請確認之訴訟標的
    ，係屬確認兩造法律關係基礎事實之具體內容及被上訴人行使抵押權之要件是否
    具備等事實問題，而與上述得提起確認之訴關於訴訟標的之要件不合，自為法所
    不許。
三、本件代位訴訟之提起，縱經審理認於法並無違誤，惟上訴人亦無不當得利請求權
    之主張可言。
(一)依最高法院六十六年台上字第一○九七號判例意旨闡述稱：「所謂最高限額之抵
    押契約，係指所有人提供抵押物，與債權人訂立在一定金額之限度內，擔保現在
    已發生及將來可能發生之債權之抵押權設定契約而言。此種抵押權所擔保之債權
    ，除訂約時已發生之債權外，即將來發生之債權，在約定限額之範圍內，亦為抵
    押權效力所及。雖抵押權存續期間內已發生之債權，因清償或其他事由而減少或
    消滅，原訂立之抵押契約依然有效，嗣後在存續期間內陸續發生之債權，債權人
    仍得對抵押物行使權利。．．．此種抵押契約定有存續期間者，訂立契約之目的
    ，顯在擔保存續期間內所發生之債權，凡在存續期間內所發生之債權，皆為抵押
    權效力所及，於存續期間屆滿前所發生之債權，債權人在約定限額範圍內，對於
    抵押物均享有抵押權，除債權人拋棄為其擔保之權利外，自無許抵押人於抵押權
    存續期間屆滿前，任意終止此種契約。縱令嗣後所擔保之債權並未發生，僅債權
    人不得就未發生之債權實行抵押權而已，非謂抵押人得於存續期間屆滿前終止契
    約而享有請求塗銷抵押權設定登記之權利。」，是最高限額抵押權設定契約除應
    就所擔保債權之債務人有所約定外，尚應就擔保債權之範圍與最高限額予以約定
    。
(二)又按「抵押權所擔保之債權，其種類及範圍，屬於抵押權之內容，依法應經登記
    ，始生物權之效力，但如因內容過於冗長，登記簿所列各欄篇幅不能容納記載，
    可以附件記載，作為登記簿之一部分。因此關於最高限額抵押權所擔保之債權，
    雖未記載於土地登記簿，然於聲請登記時提出之最高限額抵押權設定契約書，有
    該項債權之記載者，此契約書既作為登記簿之附件，自為抵押權效力所及。」最
    高法院八十四年台上字第一九六七號著有判例可參。且查訴外人馮月鳳提供不動
    產設定抵押權予被上訴人，依抵押權設定契約書其他約定事項所載，第一條記明
    ：「本抵押權設定契約書之擔保物提供人（即義務人）所提供之本抵押物，其擔
    保範圍包括義務人、債務人對權利人（即抵押權人）台灣省合作金庫（即被上訴
    人依法變更名稱為「合作金庫銀行股份有限公司」）現在（包括過去所負現在尚
    未清償）及將來所負之借款、票據、保證、開發國內外信用狀、損害賠償等之一
    切債務。」是關於被上訴人對馮月鳳享有最高限額抵押權，其擔保債權範圍限於
    馮月鳳對被上訴人所負借款、票據、保證、開發國內外信用狀及損害賠償債務，
    此等擔保債權發生原因之基礎關係已然約定並登記為「借款、票據、保證、開發
    國內外信用狀及損害賠償」，自屬特定、一定範圍內之法律關係，非為概括之最
    高限額抵押權，自屬有效（最高法院八十六年度台上字第三一一四號判決意旨參
    照）。
(三)且依最高法院七十七年度台上字第九四三號判例：「保證人與債權人約定就債權
    人與主債務人間所生一定債之關係範圍內之不特定債務，預定最高限額，由保證
    人保證之契約，學說上稱為最高限額保證。此種保證契約如定有期間，在該期間
    內所生約定範圍內之債務，不逾最高限額者，均為保證契約效力所及；如未定期
    間，保證契約在未經保證人依民法七百五十四條規定終止或有其他消滅原因以前
    ，所生約定範圍內之債務，亦同。故在該保證契約有效期間內，已發生約定範圍
    內之債務，縱因清償或其他事由而減少或消滅，該保證契約依然有效，嗣後所生
    約定範圍內之債務，於不逾最高限額者，債權人仍得請求保證人履行保證責任。
    」。
(四)如前所述，則訴外人馮月鳳於民國七十八年六月十六日與被上訴人簽訂連帶保證
    書，並載明連帶保證凡被上訴人持有武福企業有限公司於現在及將來所簽章之付
    款、承兌、背書或保證之票據暨借據以及其他一切債務憑證以一千萬元為限額，
    保證人願與債務人負連帶償還責任，有連帶保證書乙紙為證。嗣訴外人馮月鳳於
    七十九年六月十五日與武福公司、訴外人吳武福、吳國共簽發本票一紙，票面金
    額二百萬元，到期日為八十年六月十五日，並約定有利息、違約金等，有本票在
    卷可稽，及借款人武福公司於七十九年六月十五日向被上訴人借款四百五十萬元
    ，借款期間至八十年六月十五日止，並約定有利息、違約金等，而馮月鳳則為連
    帶保證人。又保證債務之所謂連帶係指保證人與主債務人負同一債務，對於債權
    人各負全部給付之責任者而言（最高法院四十五年台上字第一四二六號判例參照
    ），故上開所成立之票據、保證等債務，為前開最高限額抵押權所擔保之範圍，
    並無疑問。
四、查關於最高限額之約定方式，實務上有「最高限額」與「本金最高限額」兩種，
    前者是指原本、利息、遲延利息與違約金等合併計算所得受償之債權最高限額而
    言，即超過最高限額部分無優先受償；後者於原本、利息、遲延利息及違約金合
    計超過該最高限額抵押者，超過部份是否有優先受償權，實務上頗有爭執，雖目
    前實務有最高法院七十五年五月三十一日第十次民事庭會議記錄採「否定說」，
    即超過部份無優先受償權，惟依民法第八百六十一條明文，以抵押權所擔保為原
    債權、利息、遲延利息及實行抵押權之費用，但契約另有訂定者，不在此限。「
    本金最高限額」抵押權之設定，即經設定抵押權登記之當事人以契約訂定，僅本
    金受最高限額之限制，利息、遲延利息等即應不受限制，自應從其約定，此為地
    政機關及最高法院六十八年台上字第二三四二號判決所肯認，亦有法理為依循，
    故以採肯定說為宜。次查，被上訴人與訴外人馮月鳳所設定之抵押權，係約定「
    最高限額七百五十萬元整」，有抵押設定書類可按，被上訴人所請求之債權金額
    ，合併計算債權原本、利息、遲延利息及違約金等，於不超過七百五十萬元之範
    圍有優先受償之權，並無違誤。
五、第查，不當得利制度之基本功能，在於使受領人返還其無法律上之原因所受之「
    利益」，因此「利益」乃成為不當得利之核心概念，故所受之利益為何，應詳予
    究明。而依民法第一百七十九條之規定：「無法律上之原因而受利益，致他人受
    有損害者，應返還其利益。雖有法律上之原因，而其後已不存在者，亦同。」準
    此以言，不當得利請求權之成立，須具備三項基本要件，即（一）受有利益。（
    二）須致他人受損害，亦即一方之受益與他方之受損，須具有基於「同一之原因
    事實」之直接因果關係。（三）須無法律上之原因。且查，本案系爭抵押擔保之
    債權，被上訴人依法聲請強制執行，拍賣抵押物，而依強制執行法第三十九條、
    第四十一條規定，債權人或債務人對於分配表所載各債權人之債權或分配金額有
    不同意者，應於分配期日一日前，向執行法院提出書狀聲明異議，及異議未終結
    之提起分配表異議之訴，均賦予債權人或債務人對執行法院製作之分配表表示反
    對意見之機會，以謀救濟，並確保其權益。因此，如債權人或債務人對執行法院
    製作之分配表未聲明異議或提起分配表異議之訴以資爭執，參酌強制執行法第四
    十條第二項規定意旨，執行法院即應依無異議之分配表實行分配。另，強制執行
    法第九十八條第三項前段規定「存於不動產上之抵押權及其他優先受償權，因拍
    賣而消滅」及同法第三十四條第二、三、四項分別訂定「依法對於執行標的物有
    擔保物權或優先受償權之債權人，不問其債權已否屆清償期，應提出其權利證明
    文件，聲明參與分配。」、「執行法院知有前項債權人者，應通知之。．．．經
    通知或公告仍不聲明參與分配者，執行法院僅就已知之債權及其金額列入分配」
    、「第二項之債權人不聲明參與分配，其債權金額又非執行法院所知者，該債權
    對於執行標的物之優先受償權，因拍賣而消滅，其已列入分配而未受清償部份，
    亦同」；足見強制執行法就有優先受償權之債權人之優先受償權，係規定因拍賣
    實行分配而生失權之效果。準此而論，執行法院製作之分配表，足因債權人或債
    務人未聲明異議，而生債權之分配請求權確定之效力，因此，依法原應受優先分
    配之債權人，如未對執行法院製作未列入優先分配之分配表聲明異議或提起分配
    表異議之訴爭執，自不得再於分配表確定後，爭執其優先分配權，並以不當得利
    之法律關係，推翻原已確定之分配表之效力，而請求受分配者應返還所受分配之
    金額。退一步言，縱上訴人主張其有「不當得利」請求權，亦應就有否符合上開
    「不當得利」之要件，負舉證之責，以符法制。
六、被上訴人依法聲請強制執行拍賣抵押物，實現債權，並無不當得利可言。
(一)被上訴人於本案強制執行事件得受償之票據及保證等債權，為本案最高限額抵押
    權所擔保之範圍應無疑問（被上訴人九十年十二月二十六日答辯狀已詳予陳明，
    不待贅述。）此有最高法院六十六年一○九七號判例、八十四年台上字第一九六
    七號判例、八十六年台上字第三一一四號判決及附卷之抵押權設定契約書其他約
    定事項可稽。
(二)且上開最高法院八十四年台上字第一九六七號判例之見解及抵押權設定契約書其
    他約定事項所列抵押權擔保之範圍，亦為上訴人所肯認。（詳見上訴人九十一年
    一月十六日準備書（二）狀第十二頁及十三頁）。惟上訴人於九十年十二月二十
    六日及九十一年一月十六日所提準備書（二）狀中卻主張「被上訴人限額抵押權
    擔保效力之所及，僅及於債務人馮月鳳對上訴人所負之保證債務，準此於言，連
    帶保證人馮月鳳之連帶保證債務，當然不包括在內」不無誤解。惟查連帶保證人
    雖與主債務人對債權人負連帶責任，對於債權人之責任無先後之分，然究不失為
    保證之性質，而其與普通保證之不同，在於連帶保證人與主債務人負同一債務，
    對於債權人各負全部給付責任，且縱無民法第七百四十六條所揭之情形，亦不得
    主張同法第七百四十五條關於檢索（先訴）抗辯之權利（最高法院四十五年台上
    字第一四二六號判例參照）。故「連帶保證」亦為「保證」之一種，只是連帶保
    證，欠缺其保證之補充性，且依民法第二百七十二條第一項規定負連帶責任而已
    。同此，若「普通保證」得在本案抵押權設定契約書其他約定事項第一條所明定
    之擔保範圍，則依舉輕以明重之法理，乃屬當然更應在上開抵押權之範圍。是則
    ，上訴人所提之上開主張，並於九十年十二月二十六日準備書狀中大幅陳述有關
    「授信」之定義等，其內容不免模糊「本案之借款債權確為抵押權所擔保之範圍
    ，而被上訴人有優先受償權」之爭點，因而，上訴人所稱「連帶保證人馮月鳳之
    連帶債務，當然不包括在抵押權擔保範圍」之主張，顯屬無稽。
(三)綜合上述，被上訴人因擔保之債權未受清償，依民法第八百七十三條之規定拍賣
    抵押物，就其賣得價金而受清償，即有法律上之原因，而無不當得利可言。
七、綜上所述，上訴人主張被上訴人所提之本票及借款債權，均非前開最高限額抵押
    權所擔保之債權，純屬誤會，因此，上訴人所為上訴聲明之主張洵無理由。
    理      由
一、上訴人起訴主張：被上訴人於訴外人馮月鳳所有原判決附表所示之不動產，有第
    一順位最高限額七百五十萬元之抵押權，上訴人之債務人陳萬金於該不動產亦有
    債權二百四十萬元之第二順位抵押權；被上訴人迄至七十九年十月二十七日該不
    動產被查封時，尚未曾交付消費借貸金錢予馮月鳳，對於馮月鳳無抵押債權存在
    ，其在臺灣板橋地方法院八十年度民執字第一四二七號拍賣抵押物事件中，所提
    出之債權憑證借據之借款人、本票發票人均係訴外人武福公司，而武福公司並非
    抵押權登記之抵押債務人，被上訴人對武福公司之債權，非被上訴人抵押權所擔
    保之範圍，其在該拍賣抵押物事件，無優先受償之權利，臺灣板橋地方法院不查
    ，竟予優先受償六百九十八萬一千八百六十七元，訴外人陳萬金僅受償九十五萬
    七千九百五十六元，不足五百九十三萬零三十五元，被上訴人無抵押債權存在而
    優先受償，無法律上之原因，而受利益，致陳萬金受有五百九十三萬零三十五元
    之損害，自應將其所受利益中之五百九十三萬零三十五元，返還陳萬金，或返還
    馮月鳳再交付陳萬金；因陳萬金、馮月鳳均怠於行使權利，而陳萬金依其與上訴
    人所簽訂之徵信契約，對於上訴人負有三百二十六萬一千五百一十九元之債務，
    上訴人為其債權人；為此，依民法第二百四十二條之規定，求為如先、備位聲明
    之判決。
二、被上訴人則以：上訴人雖與陳萬金訂有徵信契約，而依該徵信契約、陳萬金所立
    「收悉」、「陳明書」尚不足以證明其為陳萬金之債權人；被上訴人於七十八年
    六月十五日與訴外人馮月鳳所簽訂之抵押權設定契約書，係約定馮月鳳對於被上
    訴人現在 (包括過去所負現在尚未清償) 及將來所負之借款、票據、保證、開發
    國內外信用狀、損害賠償等之一切債務。馮月鳳又於同月十六日簽立連帶保證書
    ，為武福公司對於被上訴人所負現在及將來所簽章之付款、承兌、背書或保證之
    票據暨借據及其他一切債務，以一千萬元為限之連帶保證人；而武福公司於七十
    九年六月十五日邀馮月鳳為連帶保證人，向被上訴人借款四百五十萬元、二百萬
    元約定於八十年六月十五日清償，武福公司屆期未依約清償，被上訴人實行抵押
    權，聲請拍賣抵押物，自有優先受償權，無不當得利可言，上訴人之訴，於法無
    據等語，資為抗辯。
三、上訴人主張被上訴人於訴外人馮月鳳所有原判決附表所示之不動產，有第一順位
    最高限額七百五十萬元之抵押權，擔保馮月鳳對於被上訴人所負之債務；訴外人
    陳萬金於該不動產亦有債權二百四十萬元之第二順位抵押權；被上訴人在臺灣板
    橋地方法院八十年度民執字第一四二七號拍賣抵押物事件中，所提出之債權憑證
    借據之借款人、本票發票人均係訴外人武福公司，優先受償六百九十八萬一千八
    百六十七元，訴外人陳萬金僅受償九十五萬七千九百五十六元等事實，為被上訴
    人所不爭執，且有抵押權設定契約書、借據、本票、土地及建物登記簿謄本、臺
    灣板橋地方法院民事執行處通知等附卷為憑；上訴人主張之上開事實，應堪信為
    真實。
四、被上訴人於七十八年六月十五日與訴外人馮月鳳簽訂抵押權設定契約書，約定由
    馮月鳳提供其所有如原判決附表所示之不動產，擔保其對於被上訴人現在 (包括
    過去所負現在尚未清償) 及將來所負之借款、票據、保證、開發國內外信用狀、
    損害賠償等之一切債務。馮月鳳又於同月十六日簽立連帶保證書，為武福公司對
    於被上訴人所負現在及將來所簽章之付款、承兌、背書或保證之票據暨借據及其
    他一切債務，以一千萬元為限之連帶保證人；而武福公司於七十九年六月十五日
    邀馮月鳳為連帶保證人，向被上訴人借款四百五十萬元、二百萬元，約定於八十
    年六月十五日清償之事實，為兩造所不爭執，且有馮月鳳為連帶保證人之借據、
    馮月鳳為共同發票人之本票等影本在卷為憑；經查：
(一)按：所謂最高限額之抵押契約，係指所有人提供抵押物，與債權人訂立在一定金
    額之限度內，擔保現在已發生及將來可能發生之債權之抵押權設定契約而言。此
    種抵押權所擔保之債權，除訂約時已發生之債權外，即將來發生之債權，在約定
    限額之範圍內，亦為抵押權效力所及。雖抵押權存續期間內已發生之債權，因清
    償或其他事由而減少或消滅，原訂立之抵押契約依然有效，嗣後在存續期間內陸
    續發生之債權，債權人仍得對抵押物行使權利。．．．。此種抵押契約定有存續
    期間者，訂立契約之目的，顯在擔保存續期間內所發生之債權，凡在存續期間所
    發生之債權，皆為抵押權效力所及，於存續期間屆滿前所發生之債權，債權人在
    約定限額範圍內，對於抵押物均享有抵押權，除債權人拋棄為其擔保之權利外，
    自無許抵押人於抵押權存續期間屆滿前，任意終止此種契約。縱令嗣後所擔保之
    債權並未發生，僅債權人不得就未發生之債權實行抵押權而已，非謂抵押人得於
    存續期間屆滿前終止契約而享有請求塗銷抵押權設定登記之權利。又：抵押權所
    擔保之債權，其種類及範圍，屬於抵押權之內容，依法應經登記，始生物權之效
    力，但如因內容過於冗長，登記簿所列各欄篇幅不能容納記載，可以附件記載，
    作為登記簿之一部分。因此關於最高限額抵押權所擔保之債權，雖未記載於土地
    登記簿，然於聲請登記時提出之最高限額抵押權設定契約書，有該項債權之記載
    者，此契約書既作為登記簿之附件，自為抵押權效力所及。最高法院六十六年台
    上字第一０九七號、八十四年台上字第一九六七號分別著有判例可參。最高限額
    抵押權設定契約，依上開判例意旨，除應就所擔保債權之債務人有所約定外，尚
    應就所擔保債權之範圍與最高限額予以約定。
(二)查：最高限額抵押權係對於債權人一定範圍內之不特定債權，預定一最高限額，
    由債務人或第三人提供抵押物予以擔保之特殊抵押權。故最高限額抵押權所擔保
    債權必須為一定範圍內所發生之債權。準此以觀，最高限額抵押權不僅有其特定
    性，且最高限額抵押權係從屬於此一定範圍內之法律關係，最高限額抵押權所擔
    保者，即係此項法律關係所不斷發生之債權。該一定範圍之法律關係即為最高限
    額抵押權之基礎關係。至概括最高限額抵押權，因債權人與債務人間無基本契約
    (一定之法律關係)為擔保債權發生之基礎關係，自難認屬有效。有最高法院八十
    六年度台上字第三一一四號判決可資參照。本件被上訴人於七十八年六月十五日
    與訴外人馮月鳳簽訂抵押權設定契約書，其「聲請登記以外之約定事項」欄尚有
    「．．．如附件其他約定事項所載」之約定，而附件即「其他約定事項」第一條
    約定：「本抵押權設定契約書之擔保物提供人（即義務人）所提供之本抵押物，
    其擔保範圍包括義務人、債務人對權利人（即抵押權人）臺灣省合作金庫（以下
    簡稱貴庫）現在（包括過去所負現在尚未清償）及將來所負之借款、票據、保證
    、開發國內外信用狀、損害賠償等之一切債務。」，有該「其他約定事項」影本
    足憑；由上開約定，被上訴人對於馮月鳳所提供之抵押物，享有之最高限額抵押
    權，即其所擔保債權範圍限於馮月鳳對於被上訴人所負借款、票據、保證、開發
    國內外信用狀及損害賠償債務，而此等擔保債權發生原因之基礎關係，以已約定
    並經登記限於「借款、票據、保證、開發國內外信用狀及損害賠償」之範圍，自
    屬特定範圍內之債務，非概括之最高限額抵押權，依前最高法院判決意旨，自屬
    有效。
(三)復查：所謂最高限額抵押權者，乃為預定抵押物應擔保債權之最高限額所設定之
    抵押權。如所預定擔保之債權非僅限於本金，而登記為本金最高限額新台幣若干
    元，其約定利息、遲延利息及約定擔保範圍內之違約金，固為抵押權效力之所及
    ，但仍受最高限額之限制，故其約定利息、遲延利息及違約金連同本金合併計算
    ，如超過該限額者，其超過部分即無優先受償之權，最高法院八十五年台上字第
    二０六五號著有判例。本件被上訴人與訴外人馮月鳳所簽訂抵押權設定契約書，
    係約定「最高限額新台幣柒佰伍拾萬元正」，有土地及建物登記簿謄本、抵押權
    設定契約書在卷可稽，係屬於上開判例意旨所指債權最高限額，被上訴人得優先
    受償之範圍，以合併計算債權原本、利息、遲延利息及違約金等，不超過七百五
    十萬元為度。
(四)保證債務之所謂連帶，係指保證人與主債務人負同一債務，對於債權人各負全部
    給付之責任者而言，此就民法第二百七十二條第一項規定連帶債務之文義參照觀
    之甚明。故連帶保證與普通保證不同，縱使無民法第七百四十六條所揭之情形，
    亦不得主張同法第七百四十五條關於檢索抗辯之權利。最高法院四十五年台上字
    第一四二六號著有判例。本件被上訴人於七十八年六月十五日與訴外人馮月鳳簽
    訂抵押權設定契約書、馮月鳳又於同月十六日簽立連帶保證書，武福公司於七十
    九年六月十五日邀馮月鳳為連帶保證人，向被上訴人借款四百五十萬元、二百萬
    元，約定於八十年六月十五日清償等事實，已如前述；馮月鳳為二百萬元本票之
    共同發票人，依票據法第一百二十一條「本票發票人所負責任，與匯票承兌人同
    。」、第五十二條第一項「付款人於承兌後，應負付款之責。」之規定，對於持
    票人即被上訴人負有票據債務，自應負付款之責，毋庸置疑；至於馮月鳳為借款
    四百五十萬元之連帶保證人，依前揭最高法院判例意旨，對於被上訴人負有清償
    原債權本金、利息、遲延利息、違約金保證債務之責任。
(五)末查被上訴人於前揭拍賣抵押物事件，提出前揭借據、本票為其債權憑證，經臺
    灣板橋地方法院核算其債權範圍為：債權本金六百五十萬元、利息四十四萬四千
    一百六十七元、違約金三萬七千七百元，共計六百九十八萬一千八百六十七元，
    有臺灣板橋地方法院民事執行處通知所附分配表可參，經原法院調閱該執行事件
    卷宗查閱屬實。被上訴人優先受償之數額，為其最高限額限額抵押權之範圍內，
    至為明確。
五、綜合上述，被上訴人於前揭拍賣抵押物強制執行事件中，所得受償之債權，為其
    最高限額抵押權效力所及，優先受償，自屬有據。上訴人主張被上訴人無抵押債
    權存在，不得優先受償，其優先受償權之法律關係不成立、受有不當得利，應返
    還所受之不當得利予陳萬金，於法自非有據，不應准許。
六、從而，上訴人所為前揭先、備位之聲明，原法院均為其敗訴判決，並駁回其假執
    行之聲請，經核無違誤；上訴意旨仍持陳詞，指摘原法院之判決不當，求予廢棄
    ，非有理由，應予駁回。
七、本件事證已臻明確，兩造其他攻擊、防禦方法、及提出未援用之證據，經斟酌後
    認不影響判決基礎，無逐一論述之必要，併此敘明。
據上論結，本件上訴為無理由，爰判決如主文。
中      華      民      國    九十一    年      五      月     十四     日
                        民事第十二庭審判長法  官  林  丁  寶
                                          法  官  林  恩  山
                                          法  官  陳  博  享
右正本係照原本作成。
如不服本判決，應於收受送達後二十日內向本院提出上訴書狀，其未表明上訴理由者
，應於提出上訴後二十日內向本院補提理由書狀（均須按他造當事人之人數附繕本）
上訴時應提出委任律師或具有律師資格之人之委任狀；委任有律師資格者，另應附具
律師及格證書及釋明委任人與受任人有民事訴訟法第四百六十六條之一第一項但書或
第二項（詳附註）所定關係之釋明文書影本。
中      華      民      國    九十一    年      五      月    十五      日
                                          書記官  鄭  靜  如
附註：
民事訴訟法第四百六十六條之一（第一項、第二項）：
對於第二審判決上訴，上訴人應委任律師為訴訟代理人。但上訴人或其法定代理人具
有律師資格者，不在此限。
上訴人之配偶、三親等內之血親、二親等內之姻親，或上訴人為法人、中央或地方機
關時，其所屬專任人員具有律師資格並經法院認為適當者，亦得為第三審訴訟代理人
。
